臺灣高等法院臺中分院民事判決　九十三年度再字第八號
　　　再　審原告　統聯汽車客運股份有限公司
　　　法定代理人　戊○○
　　　再　審原告　己○○
　　　再　審被告　丙○○
　　　　　　　　　甲○○
　　　　　　　　　乙○○
　　　　　　　　　丁○○
右當事人間請求侵權行為損害賠償事件，再審原告對於民國九十二年十月七日本院九
十二年度訴字第三五號確定判決提起再審，經本院於九十三年七月二十八日言詞辯論
終結，判決如下：
　　　主　　　文
原確定判決關於命再審原告應連帶給付再審被告各超過新臺幣陸拾壹萬柒仟零壹拾參
元本息部分，及該部分假執行之宣告，暨訴訟費用之裁判均廢棄。
右廢棄部分，再審被告之訴及假執行之聲請均駁回。
再審及前審訴訟費用，由再審原告連帶負擔三分之二，餘由再審被告連帶負擔。
    　事實及理由
甲、程序方面：
一、按「民法第二百七十五條規定連帶債務人中之一人受確定判決，而其判決非基於
    該債務人之個人關係者，為他債務人之利益亦生效力，故債權人以各連帶債務人
    為共同被告提起給付之訴，被告一人提出非基於其個人關係之抗辯有理由者，對
    於被告各人即屬必須合一確定，自應適用民事訴訟法第五十六條第一項之規定，
    本院著有三十三年度上字第四八一０號判例可資參照。又再審之訴，在形式上雖
    為一程序上之新開，但在實質上則為前訴訟程序之再開及續行。因之，前訴訟程
    序之訴訟標的，既必須合一確定，其共同訴訟人中丁一人之提起再審之訴，效力
    應及於共同訴訟人全體乙、丙。惟此應由受理再審之訴之法院列乙、丙為原告予
    以裁判，若再審法院未列乙、丙為原告予以裁判時，因乙、丙非受判決之人，丁
    雖提起上訴，上訴法院亦不得逕列乙、丙為上訴人予以裁判，僅得以此為理由予
    以廢棄發回。」最高法院八十六年度台上字第二八六八號著有判決要旨足資參照
    。本件再審原告統聯汽車股份有限公司（以下簡稱統聯公司）係為全體之利益而
    提起本件再審，已據再審原告統聯公司陳明在卷，其效力自應及於己○○，爰由
    本院逕將己○○亦列為再審原告，事涉程序，合先敘明。
二、再審原告於提起本件再審之訴時，原聲明求為判決：(一)原確定判決廢棄，(二)再審
    被告之訴駁回，嗣減縮為「(一)原確定判決關於命再審原告連帶給付再審被告各超
    過新臺幣（下同）六十一萬七千零十三元本息部分，及該部分假執行之宣告，暨
　　訴訟費用之裁判均廢棄」，核與民事訴訟法第四百四十六條第一項但書、第二百
    五十五條第一項第三款之規定相符，應予准許。
三、按再審之訴，應於三十日之不變期間內提起，前項期間，自判決確定時起算，判
    決於送達前確定者，自送達時起算，民事訴訟法第五百條第一項、第二項前段著
    有明文。經查本院前審九十二年度訴字第三十五號民事事件，於九十二年十月七
    日判決後，再審原告統聯公司不服該判決而向最高法院提起上訴，經最高法院以
    九十三年度台上字第八八號民事裁定駁回上訴，並於九十三年二月九日送達由再
    審原告統聯公司收受，觀諸本院依職權調取本院九十二年度訴字第三五號損害賠
    償案件全卷所附之送達證書即明，則再審原告於九十三年三月八日向本院提起再
    審之訴，自屬遵守三十日之不變期間，要可認定。
乙、實體方面：
一、本件再審原告主張：
    （一）、民事訴訟法第四百九十六條第一項第十三款規定：「有左列各款情形之
            一者，得以再審之訴對於確定終局判決聲明不服：．．．十三當事人發現
            未經斟酌之證物或得使用該證物者，但以如經斟酌可受較有利益之裁判
            者為限。」又「民事訴訟法第四百九十二條第一項第十一款（現行法為
            四百九十六條第一項第十三款）所謂當事人發現未經斟酌之證物，係指
            前訴訟程序事實審之言詞辯論終結前已存在之證物，因當事人不知有此
            ，致未經斟酌，現始知之者而言。若在前訴訟程序事實審言詞辯論終結
            前，尚未存在之證物，本無所謂發見，自不得以之為再審理由。」最高
            法院二十九年度上字第一００五號判例參照。
    （二）、再審原告發見再審被告已經領取強制責任保險金，得為再審理由：
            (一)強制汽車責任保險法第三十條規定：保險人依本法規定給付之保險金
              ，視為加害人或被保險人損害賠償金額之一部分，加害人或被保險人
              受賠償請求時，得扣除之。
            (二)確定判決認為再審原告統聯公司司機即再審原告己○○，於八十九年
              一月二十一日十四時十五分許，駕駛車號ＦＸ—三三二號營業大客車
              ，行經國道一號高速公路南向一四０公里又五一三公尺處，因從外側
              變換車道至內側車道時，未注意保持安全距離，導致在其後內側車道
              行駛之吳恆益駕駛車號ＧＵ—四六一０號自用小客車（車上載有吳黃
              評及吳陳寶猜），閃避不及，擦撞前述營業大客車之左側車身後，再
              追撞因塞車停於內車道由鄭雅文駕駛之車號ＦＴ—九一八號營業大客
              車，造成吳恆益受傷、吳黃評當場死亡，嗣吳陳寶猜傷重送醫，延至
              八十九年三月十六日二十時三十五分許不治死亡，而再審被告係吳陳
              寶猜之子女，為此判決再審原告應連帶給付再審被告各九十一萬七千
              零十三元，及均自九十一年八月二十七日起至清償日止，按年息百分
              之五計算之利息。嗣再審被告向再審原告請求給付上開金額，再審原
              告即於九十三年二月二十日向中國產物保險股份有限公司（以下簡稱
              中國產物保險公司）查詢再審被告是否已經領取強制責任保險金，經
              查詢結果，再審被告業於九十年七月九日向中國產物保險公司及富邦
              產物保險股份有限公司（以下簡稱富邦產物保險公司）領取強制責任
              保險之保險金合計一百二十萬元，即再審被告每人各三十萬元，依據
              上開強制汽車責任保險法第三十條規定，該保險金視為加害人或被害
              保險人損害賠償金額之一部分，故再審被告請求損害賠償時，應扣除
              所領取強制責任保險之保險金，而此事實因為再審被告於確定判決訴
              訟程序進行中未提供資料，使法院無從審酌，而此為前訴訟程序事實
              審之言詞辯論終結前已存在之證物，因為再審原告不知有此情形，致
              未經斟酌，且此項證物資料如果經法院斟酌，再審原告可受較有利益
              之判決，為此提起本件再審之訴。
    （三）、再審被告主張再審被告於前訴訟程序事實審之請求損害賠償金額，係整
            體考量，且已扣除該金額（指強制責任保險金）後始於慰撫金部分為適
            當之請求，故再審原告於事後再行主張，亦有違誠信原則云云；惟查依
            據鈞院前審九十二年度訴字第三五號侵權行為損害賠償案件卷宗觀之，
            再審被告並未在該案件表示扣除強制責任保險金後，始於慰撫金部分為
            適當之請求，另外，再審原告係於九十三年二月二十日向中國產物保險
            公司查詢再審被告是否已經領取強制責任保險金，此有證物一即中國產
            物保險公司出險彙總資料查詢列印上所記載之查詢時間確係九十三年二
            月二十日足以為證，而經查詢結果，再審被告確實已經領取強制責任保
            險金一百二十萬元其中中國產物保險公司負擔八十萬元，富邦產物保
            險公司負擔四十萬元，而再審原告依據民事訴訟法第四百九十六條第一
            項第十三款規定提起本件訴訟，並無違背誠信原則之情事，故再審被告
            上開主張，顯不足採。
    （四）、綜上所述，爰為再審訴之聲明，求為判決：(一)原確定判決關於命再審原
            告連帶給付再審被告各超過陸拾壹萬柒仟零壹拾參元本息部分，及該部
            分假執行之宣告，暨訴訟費用之裁判均廢棄。(二)右廢棄部分，再審被告
            之訴及假執行之聲請均駁回。(三)再審及前審廢棄部分之訴訟費用由再審
            被告連帶負擔。
二、再審被告對於再審原告主張伊等於本件車禍事故發生後，已領取強制責任保險之
    保險金合計一百二十萬元，即再審被告每人各三十萬元，而再審原告於前訴訟程
    序，並未主張該強制責任保險金一百二十萬元，應從再審原告應賠償之金額中予
    以扣除等事實，固所是認，但以下列諸語為辯：
    （一）、再審原告主張再審被告已於九十年七月九日，向中國產物保險公司領取
            強制責任保險之保險金一百二十萬元，並附以中國產物保險公司出險彙
            總資料查詢及車險理賠計算書為證，認前訴訟程序事實審之言詞辯論終
            結前已存在之證物，因為再審原告不知有此情形致未經斟酌，且此項證
            物資料如果經法院斟酌，再審原告可受較有利益之判決云云；惟按當事
            人發現未經斟酌之證物或得使用該證物者，以如經斟酌可受較有利益之
            裁判者，得以再審之訴對於確定終局判決聲明不服，民事訴訟法第四百
            九十六條第一項第十三款固定有明文，惟所謂「當事人發現未經斟酌之
            證物」，係指前訴訟程序事實審之言詞辯論終結前已存在之證物，因當
            事人不知有此，致未經斟酌現始知之者而言，最高法院二十九年上字第
            一五號亦著有判例。經查再審原告統聯公司係國內知名汽車客運公司，
            且亦有數次之車禍肇事責任經法院判決在案，衡之常情，其焉有不知向
            公司車輛投保之中國產物保險公司查詢系爭肇事車輛之事後理賠金額之
            理，是以再審原告之主張，顯無理由。
    （二）、況按強制汽車責任保險法第三十條規定：「保險人依本法規定給付之保
            險金，視為加害人或被害人損害賠償金額之一部分；加害人或被保險人
            受賠償請求時，得扣除之」，其中對金額扣除否乃規定「得」而非「應
            」，是以扣除否，須經當事人請求後，法院始予以斟酌，且非必予以扣
            除之。經查再審原告於前訴訟程序事實審之言詞辯論終結前均未予主張
            ，又無客觀上不知之事由存在，足認其乃放棄該主張，其事後再予以爭
            執，亦顯不合理。再者，再審被告於前訴訟程序事實審之請求損害賠償
            金額係整體考量，且已扣除該金額後，始於慰撫金部分為適當之請求，
            故再審原告於事後再行主張，亦有違誠信原則。
    （三）、綜上所述，原確定判決認事用法均無違誤，爰為答辯聲明，求為判決：
            (一)再審原告之訴駁回。(二)再審之訴訟費用由再審原告負擔。
三、兩造不爭執之事實：再審被告於本件車禍事故發生後，已領取強制責任保險之保
    險金合計一百二十萬元，即再審被告每人各三十萬元，而再審原告於前訴訟程序
    ，並未主張該強制責任保險金一百二十萬元，應從再審原告應賠償之金額中予以
    扣除等事實，為兩造所不加爭執，並有再審原告提出之中國產物保險公司出險彙
    總資料查詢列印、中國產物保險公司車險理賠計算書、富邦產物保險公司汽車保
    險理賠計算書、匯款單等件影本各一份存卷可證，復據本院依職權調閱本院九十
    二年度訴字第三五號損害賠償案件全卷查核無誤，則此部分之事實，自可認定。
四、當事人爭點的論斷：本件兩造之爭點，厥為再審被告所領取之強制責任保險金一
    百二十萬元，應否自再審原告所應賠償之金額中扣除而已，茲分述如下：
    （一）、本件前訴訟程序，再審原告係以：「被告（即再審原告）己○○均行駛
            外側車道，係吳恆益駕車擦撞伊車左後車身，再追撞內線鄭雅文所駕之
            大客車，己○○已減速，無變換車道，係吳恆益撞己○○之車。又醫療
            費用與與本事故實際所受損害間是否有相當因果關係，原告（即再審被
            告）並未舉證；另親屬間之互相看護係屬無償看護，為親情表現，依無
            支出即無損害之法理，自不得列為請求賠償之標的；且吳恆益有眼疾卻
            仍駕車，與有過失；而吳陳寶猜並非一家之支柱，原告等人各請求七十
            五萬元之精神慰藉金顯屬過高等語」資為抗辯，而兩造於前訴訟程序，
            對於再審被告是否有領取強制責任保險金乙節，均未主張或抗辯，即民
            事法院就此部分之事實，亦未加以調查斟酌，此觀再審原告所提附卷之
            本院九十二年度訴字第三五號民事判決影本即明，復有本院依職權調閱
            本院九十二年度訴字第三五號民事案卷可稽，再參酌卷附再審原告所提
            出之中國產物保險公司出險彙總資料查詢列印時間為九十三年二月二十
            日及富邦產物保險公司汽車保險理賠計算書、匯款單等件影本之傳真日
            期均為九十三年三月二十九日等情，足見再審原告主張此為前訴訟程序
            事實審之言詞辯論終結前已存在之證物，因為再審原告不知有此情形，
            致未經斟酌乙節，尚屬可採；至再審被告固抗辯稱再審原告統聯公司係
            國內知名汽車客運公司，且亦有數次之車禍肇事責任經法院判決在案，
            衡之常情，其焉有不知向公司車輛投保之中國產物保險公司查詢系爭肇
            事車輛之事後理賠金額之理云云，係屬推測之詞，尚難憑為有利於再審
            被告之認定，自屬當然。
    （二）、按強制汽車責任保險法第三十條規定：「保險人依本法規定給付之保險
            金，視為加害人或被害人損害賠償金額之一部分；加害人或被保險人受
            賠償請求時，得扣除之」，其中對金額扣除與否，固規定「得扣除」而
            非「應扣除」，惟依上開強制汽車責任保險法第三十條規定保險人依本
            法規定給付之保險金，既視為加害人或被害人損害賠償金額之一部分，
            本院認為應於加害人或被保險人受賠償請求時，予以扣除為宜；再者，
            本件再審被告於前訴訟程序進行中，並未表明彼等所請求之賠償金額，
            業已扣除該已領取之強制責任保險金，即觀之本院九十二年度訴字第三
            五號民事判決理由，亦僅記載：「．．．被告己○○與統聯公司應負連
            帶賠償責任。茲將請求之金額分述如後．．．(五)綜上所述，被告等應連
            帶給付原告等人之醫療費、看護費、殯葬費共計六十六萬八千零五十二
            元，由原告四人平均請求，各為十六萬七千零十三元。另外精神慰藉金
            各得請求之金額為七十五萬元，是以，原告每人得請求之金額為九十一
            萬七千零一十三元．．．」等語，即未表明准許再審被告請求之金額，
            係業已扣除強制責任保險金之金額，因此，再審被告抗辯彼等於前訴訟
            程序事實審之請求損害賠償金額係整體考量，且已扣除該金額後，始於
            慰撫金部分為適當之請求，故再審原告於事後再行主張，亦有違誠信原
            則云云，尚屬無稽，自不足採信。
    （三）、按「有左列各款情形之一者，得以再審之訴對於確定終局判決聲明不服
            ：．．．十三當事人發現未經斟酌之證物或得使用該證物者，但以如經斟
            酌可受較有利益之裁判者為限。」民事訴訟法第四百九十六條第一項第
            十三款定有明文；又「民事訴訟法第四百九十二條第一項第十一款（現
            行法為四百九十六條第一項第十三款）所謂當事人發現未經斟酌之證物
            ，係指前訴訟程序事實審之言詞辯論終結前已存在之證物，因當事人不
            知有此，致未經斟酌，現始知之者而言。若在前訴訟程序事實審言詞辯
            論終結前，尚未存在之證物，本無所謂發見，自不得以之為再審理由。
            」最高法院二十九年度上字第一００五號著有判例要旨足資參照。本件
            再審原告於前訴訟程序確定後，發見再審被告已經領取強制責任保險金
            合計一百二十萬元，即再審被告每人各三十萬元，依據上開強制汽車保
            險法第三十條規定，該保險金視為加害人或被害保險人損害賠償金額之
            一部分，故再審被告請求損害賠償時，應扣除所領取強制責任保險之保
            險金，而此事實因為再審被告於確定判決訴訟程序進行中未提供資料，
            使法院無從審酌，而此為前訴訟程序事實審之言詞辯論終結前已存在之
            證物，因為再審原告不知有此情形，致未經斟酌，且此項證物資料如果
            經法院斟酌，再審原告可受較有利益之判決，至為灼然。
五、綜上所述，原確定判決以再審被告主張依據侵權行為之損害賠償請求權，請求再
    審原告連帶賠償再審被告各九十一萬七千零十三元，及自起訴狀繕本送達翌日即
    九十一年八月二十七日起至清償日止，依法定利率計算之遲延利息部分，洵屬正
    當，應予准許，固非無見，惟再審被告所領取之強制責任保險金合計一百二十萬
    元，即再審被告每人各三十萬元，依據上開強制汽車責任保險法第三十條規定，
    該保險金視為加害人或被害保險人損害賠償金額之一部分，故再審被告請求損害
    賠償時，應扣除所領取強制責任保險之保險金，即再審被告所得請求再審原告連
    帶損害賠償之金額，應各為六十一萬七千零十三元，及自起訴狀繕本送達翌日即
    九十一年八月二十七日起至清償日止，依法定利率計算之遲延利息部分，則原確
    定判決判命再審原告應連帶給付再審被告於超過應連帶給付各六十一萬七千零十
    三元，及均自九十一年八月二十七日起至清償日止，按年息百分之五計算之利息
    部分，再審之訴為有理由，應由本院將該部分原確定判決予以廢棄改判如主文第
    二項所示。
六、本件事證已臻明確，兩造其餘主張及舉證，核與判決結果不生影響，自毋庸逐一
    加以論述。又本件再審之訴固有理由，但因再審原告未於適當時期提出攻擊防禦
    方法，因此，本院認為由此所生之訴訟費用，應由再審原告負擔一部分，併予敘
    明。
七、據上論結，本件再審之訴為有理由，依民事訴訟法第五百零五條、第七十八條、
    第八十二條、第八十五條第二項，判決如主文。
中　　　華　　　民　　　國　　九十三　　年　　　八　　　月　　 十一　　 日
~B1民事第一庭審判長法　官　林陳松
~B2　　　　　　　　法　官　王重吉
~B3　　　　　　　　法　官　李寶堂
右為正本係照原本作成。
不得上訴。
~B 　 　　　　　　書記官　廖次芬
中　　　華　　　民　　　國　　九十三　　年　　　八　　　月　　 十一　　 日
　　　　　　　　　　　　　　　　　　　　　　　　　　　　　　　　　　　　Ｙ
